---
output: html_document
editor_options: 
  chunk_output_type: console
---

# Indicador de Inflación de Bolivia

## Descripción 

### Datos

La inflación, en economía, es el aumento generalizado y sostenido de los precios de los bienes y servicios existentes en el mercado durante un período de tiempo, generalmente un año. Cuando el nivel general de precios sube, con cada unidad de moneda se adquieren menos bienes y servicios. Es decir, que la inflación refleja la disminución del poder adquisitivo de la moneda: una pérdida del valor real del medio interno de intercambio y unidad de medida de una economía. Una medida frecuente de la inflación es el índice de precios, que corresponde al porcentaje anualizado de la variación general de precios en el tiempo (el más común es el índice de precios al consumidor IPC^[https://es.wikipedia.org/wiki/Inflaci%C3%B3n].

### Periodo de estudio

La serie de tiempo esta con periodicidad mensual, comprendidos desde enero de 2014 hasta septiembre de 2021, teniendo en total 93 observaciones.

### Fuente de datos

La información del indicador de la inflacion de Bolivia se puede encontrar en la página oficial del Banco Central de Bolivia (BCB) ^[www.bcb.gob.bo], sección de "Información económica" y subsección "Inidcadores de Inflación". Específicamente se puede observar los datos en formato establecido por la institución del siguiente enlace: (https://www.bcb.gob.bo/?q=indicadores_inflacion).

Para fines prácticos se puso la variable en estudio en formato *.txt, el cual puede ser descargado del siguiente enlace (https://github.com/bladimir-morales/series_de_tiempo/blob/main/data/inflacion.txt).

## Gráfico

```{r}
url<-"https://raw.githubusercontent.com/bladimir-morales/series_de_tiempo/main/data/inflacion.txt"
inflacion<-read.table(url,head=T)
inflacion_serie<-ts(inflacion$inflacion,start = c(2014,1),frequency = 12)

autoplot(inflacion_serie,series = "Inflación")+
  ggtitle("Inflación mensual en Bolivia: enero 2014 a septiembre 2021")+
  xlab("Año")+ylab("Inflación")+
  scale_color_manual(values="#2B7DFF")
```

En el gráfico visualmente se puede observar que la serie de tiempo en estudio podría tener algún tipo de tendencia y al parecer no presenta estacionalidad. Pero para determinar de mejor forma estos efectos se hará un análisis de gráficos de tendencia y estacionalidad.

### Tendencia

Para obtener la tendencia de la serie de tiempo, se aplicará una media móvil de orden 12 ya que las observaciones son mensuales.

```{r}
ma_inflacion_serie<-ma(inflacion_serie,order = 12)

autoplot(inflacion_serie,series = "Inflación")+
  autolayer(ma_inflacion_serie,series="Tendencia")+
  ggtitle("Tendencia de la inflacion en Bolivia")+
  xlab("Año")+ylab("Inflación")+
  ylim(-1.8,1.8)+
  scale_color_manual(values=c("#A4C4FC","#E80808"))
```

Con la media móvil de orden 12 se puede observar en el gráfico que posiblemente tenga una tendencia decreciente, cabe mencionar que son datos muy cercanos a cero, y en su gran parte estarían variando entre $-1$ a $1$, por tal motivo se tendria que tener bastante cuidado en asumir tendencia decreciente.

### Estacionalidad

```{r}
ggseasonplot(inflacion_serie,main="Estacionalidad de la Inflación en Bolivia",
           year.labels = T,xlab="Mes",ylab="Inflación")
```

En este gráfico se puede observar que existe los datos están alrededor de cero con poca variabilidad, es importante mencionar que en diciembre del 2019 se producio una inflación negativa significativa a comparación de los otros meses, por otro lado no se observa un comportamiento estacional.

```{r}
monthplot(inflacion_serie,ylab="",main="Estacionalidad de la Inflacion en Bolivia",
          labels = c("Ene","Feb","Mar","Abr","May","Jun","Jul","Ago","Sep","Oct","Nov","Dic"),
          xlab="Mes")
```

En este último gráfico se puede observar que podría existir un efecto estacional ya que en cada uno de los meses existe bastante variabilidad.

**Conclusión:**  
Se puede concluir entonces con un análisis visual que la serie en estudio de la inflación en Boliviano cuenta con tendencia marcada y posiblemente presente estacionalidad.

## Datos de entrenamiento y test

Para efecto de obtener un modelo óptimo y lo más preciso posible, se dividirá la serie de tiempo en dos conjuntos:

* Conjunto de datos de entrenamiento: 

Se tomará en cuenta los datos desde enero de 2014 hasta diciembre de 2020, contando con 84 observaciones.

* Conjunto de datos de test.

Se tomará en cuenta los datos desde enero de 2021 hasta septiembre de 2021, contando con 9 observaciones.

En el siguiente gráfico se puede observar la serie de entrenamiento y de test.

```{r}
inflacion_serie_ent<-ts(inflacion$inflacion,start = c(2014,1),end = c(2020,12), frequency=12)
inflacion_serie_test<-ts(inflacion$inflacion[85:93],start = c(2021,1), frequency=12)

autoplot(inflacion_serie_ent,series = "Inflación \nentrenamiento")+
  autolayer(inflacion_serie_test,series="Inflación \ntest")+
  ggtitle("Conjunto de entrenamiento y test de la Inflación en Bolivia")+
  xlab("Año")+ylab("Inflación")+
  scale_color_manual(values=c("#469F4B","#A462EF"))
```

## Estimación

Se estimaran dos modelos posibles para el conjunto de datos de entrenamiento, tomando en cuenta que nuestra serie de tiempo como se pudo observar posiblemente tiene tendencia y estacionalidad.

### Modelo 1

Para este primer modelo, se estimarán los datos con el método de Holt o también llamado suavizamiento exponencial simple, donde se descartaria que la serie tenga tendencia y estacionalidad. 

La estimación se hará estimando un parámetros de suavizamiento $\alpha$. El software R cuenta con la función $HoltWinters()$ que encuentra los valores óptimos de los parámetros, en este caso para el $\alpha$.

```{r}
mod1_inflacion_serie_ent<-HoltWinters(inflacion_serie_ent,beta=F,gamma = F)
mod1_inflacion_serie_ent
```

### Modelo 2

Para este segundo modelo, se estimarán los datos con el método de Holt-Winters o también llamado suavizamiento exponencial triple, esto debido a que la serie de tiempo posiblemente cuente con tendencia decreciente y estacionalidad.

La estimación se hará estimando tres parámetros de suavizamiento $\alpha$, $\beta$ y $\gamma$. El software R cuenta con la función $HoltWinters()$ que encuentra los valores óptimos de los parámetros, en este caso para el $\alpha$, $\beta$ y $\gamma$.

```{r}
mod2_inflacion_serie_ent<-HoltWinters(inflacion_serie_ent)
mod2_inflacion_serie_ent
```


## MSE y MAPE

Se calculará el cuadrado medio del error MSE y el Porcentaje de error absoluto medio MAPE, para ambos modelos.

### Cuadrado Medio del Error MSE

**Modelo 1. Modelo Holt (suavizamiento exponencial simple)**

```{r}
mse1<-mod1_inflacion_serie_ent$SSE/length(mod1_inflacion_serie_ent$x)
mse1
```

Para el modelo de Holt el cuadrado medio del error MSE es igual a `r mse1`

**Modelo 2. Modelo Holt-Winters (suavizamiento exponencial triple)**

```{r}
mse2<-mod2_inflacion_serie_ent$SSE/length(mod2_inflacion_serie_ent$x)
mse2
```

Para el modelo de Holt-Winters el cuadrado medio del error MSE es igual a `r mse2`

### Porcentaje de error absoluto medio MAPE

**Modelo 1. Modelo Holt (suavizamiento exponencial simple)**

```{r}
mape1<-mape(mod1_inflacion_serie_ent$x,mod1_inflacion_serie_ent$fitted[,1])
mape1
```

Para el modelo de Holt el porcentaje de error absoluto MAPE es igual a `r mape1`

**Modelo 2. Modelo Holt-Winters (suavizamiento exponencial triple)**

```{r}
mape2<-mape(mod2_inflacion_serie_ent$x,mod2_inflacion_serie_ent$fitted[,1])
mape2
```

Para el modelo de Holt-Winters el porcentaje de error absoluto MAPE es igual a `r mape2`

### Decisión de modelo apropiado

Como se pudo observar el MSE y el MAPE del modelo Holt es menor al del modelo de Holt-Winters, por tal motivo se decide modelar la serie de tiempo con el modelo de suavizamiento exponencial simple.

## Gráfico de la serie observada y ajustada

Para el siguiente gráfico se utilizará el modelo de Holt para ajustar la serie de tiempo del conjunto de entrenamiento.

```{r}
autoplot(inflacion_serie,series = "Inflación")+
  autolayer(mod1_inflacion_serie_ent$fitted[,1],series="Holt")+
  ggtitle("Inflación y Estimación con el Método de Holt")+
  xlab("Año")+ylab("Inflación")+
  scale_color_manual(values=c("#FF0000","#A4C4FC"))
```

## Predicción para datos de test

Con el modelo de Holt se predicirá los 9 datos restantes del conjunto de test a partir de los datos de entrenamiento. Con el software R se halla estos con sus respectivos intervalos.

```{r}
pred_mod1_inflacion_serie_ent<-forecast(mod1_inflacion_serie_ent,9)
summary(pred_mod1_inflacion_serie_ent)
```

En el siguiente gráfico se puede observar de mejor manera los datos de predicción del conjunto de test, el conjunto de entrenamiento y  el conjunto de test de la serie de tiempo en estudio.

```{r}
autoplot(inflacion_serie,series = "Inflación")+
  autolayer(mod1_inflacion_serie_ent$fitted[,1],series="Holt")+
  autolayer(pred_mod1_inflacion_serie_ent$mean,series="Predicción")+
  ggtitle("Inflación y Estimación con el Método de Holt más predicción")+
  xlab("Año")+ylab("Inflación")+
  scale_color_manual(values=c("#E80808","#A4C4FC","#189B0D"))
```

## MAPE para datos de test

Ahora se hallará el porcentaje de error absoluto medio MAPE de los datos de test con los datos de predicción a partir del modelo de Holt.

```{r}
mape_test<-mape(inflacion_serie_test,pred_mod1_inflacion_serie_ent$mean)
mape_test
```

El MAPE para el conjunto de test es igual a `r mape_test`, se puede ver que es mayor al MAPE del conjunto de entrenamiento (`r mape1`). Esto puede ser respuesta a que los pocos datos que se están calculando.


## Predicción final

Finalmente se considerará todas las observaciones de la serie de tiempo de la inflación en Bolivia, para poder predecir 5 meses adelante, vale decir del mes de octubre del 2021 a febrero del 2022.

```{r}
modfin_inflacion_serie<-HoltWinters(inflacion_serie,beta = F,gamma = F)
modfin_inflacion_serie
```


```{r}
pred_modfin_inflacion_serie<-forecast(modfin_inflacion_serie,5)
```

También se puede obtener con el softare R un resumen del modelo aplicado en este caso Holt.

```{r}
summary(pred_modfin_inflacion_serie)
```

Se puede observar que el MAPE bajo el modelo de Holt de todas las observaciones es mayor que el MAPE de los datos de entrenamiento con una diferencia de $5.2038$ puntos porcentuales. 

Por lo tanto se esperaría que para el mes de octubre del 2021 se tenga una inflación en Bolivia de $0.1252133$.

Para efectos visuales se presenta en el siguiente gráfico la serie original, la serie ajustada con el modelo de Holt y las predicciones con sus respectivos intervalos.

```{r}
autoplot(inflacion_serie,series = "Inflación")+
  autolayer(modfin_inflacion_serie$fitted[,1],series="Holt")+
  autolayer(pred_modfin_inflacion_serie,series="Predicción")+
  ggtitle("Inflación y Estimación con el Método de Holt más predicción")+
  xlab("Año")+ylab("Inflación")+
  scale_color_manual(values=c("#E80808","#A4C4FC","#189B0D"))
```

Para visualizar de mejor manera la predicción se tomará en cuenta los datos desde el año 2020.

```{r}
autoplot(inflacion_serie,series = "Inflación")+
  autolayer(modfin_inflacion_serie$fitted[,1],series="Holt-Winters")+
  autolayer(pred_modfin_inflacion_serie,series="Predicción")+
  ggtitle("Inflación y Estimación con el Método de Holt-Winters más predicción")+
  xlab("Año")+ylab("Inflación")+
  xlim(2020,2022.1)+
  scale_color_manual(values=c("#E80808","#A4C4FC","#189B0D"))
```

## Conclusiones

En esta sección se estudio la serie temporal de la inflación en Bolivia desde el periodo de enero de 2014 hasta septiembre del 2021, teniendo en total 93 observaciones con periodicidad mensual, se pudo determinar que se presume tener una tendencia decreciente leve y efecto de estacionalidad. .

Al ajustar la serie se propuso un modelo de Holt (suavizamiento exponencial simple)y un modelo de Holt-Winters (suavizamiento exponencial triple), al hallar el cuadrado medio del error MSE y el porcentaje de error absoluto medio MAPE para los datos de entrenamiento se pudo determinar y decidir que el modelo óptimo para este estudio es el de Holt, asumiendo así que la serie no cuenta con tendencia y tampoco con efecto estacional.

Una vez ajustado los datos con el modelo óptimo se hizo las predicciones a 5 meses posteriores a los conocidos teniendo una inflación para el mes de octubre de de $0.1252133$, lo cual representaría una leve inflación para ese mes a nivel nacional.



