

# Variación del Indice de Extracción del Petróleo


## Descripción 

### Datos

La serie de tiempo que se estudiará en esta sección es la variación del indice de cantidad de extracción del petróleo respecto al periodo anterior. Esta variación es obtenida a partir del indice de cantidad de extracción de petróleo, del cual se tendrá más detalles en la siguiente sección. 

Se puede obtener este indice con la siguiente fórmula:

$$VICEP_i=\frac{ICEP_i-ICEP_{i-1}}{ICEP_{i-1}}$$

Donde:  

- $VICEP_i$: la variación del indice de cantidad de extracción del petróleo del periodo i-ésimo.
- $ICEP_i$: el indice de cantidad de extracción del petróleo del periodo i-ésimo.
- $ICEP_{i-1}$: el indice de cantidad de extracción del petróleo del periodo anterior al i-ésimo.


### Periodo de estudio

La serie de tiempo esta con periodicidad mensual, comprendidos desde enero de 1991 hasta julio de 2021, teniendo en total 367 observaciones.

### Fuente de datos

La información respecto a la serie de tiempo se puede encontrar en la página oficial del Instituto Nacional de Estadística de Bolivia (INE)^[www.ine.gob.bo], sección de "Estadísticas Económicas" y subsección "Hidrocarburos/Minería". Específicamente se puede descargar la serie de tiempo en formato excel del siguiente enlace: (https://nube.ine.gob.bo/index.php/s/Xdx6UYu8UxyJ4tA/download).

## Gráfico

Se puede observar en el siguiente gráfico la serie de tiempo con periodicidad mensual desde enero de 1991 hasta julio de 2021.

```{r}
vicep<-read_xlsx("./data/bd.xlsx",sheet = "indice_extraccion")
vicep_serie<-ts(vicep$gas_natural,start = c(1990,1),frequency = 12,names="VICEP")

plot(vicep_serie,
     main="Variación del indice de cantidad de extracción del petróleo \n Bolivia: enero 1991 a julio 2021",
     xlab="Años",ylab="VICEP")
```


```{r}
dygraph(vicep_serie , 
        main="Variación del indice de cantidad de extracción del petróleo",
        xlab="Años",ylab="VICEP") %>% 
  dySeries(label="VICEP") %>% 
  dyLegend(show = "follow") %>% 
  dyOptions(drawGrid = F,colors = "#0A9E93",axisLineColor = "#868383") %>% 
  dyRangeSelector() %>% 
  dyCrosshair(direction = "vertical") %>% 
  dyHighlight(highlightSeriesBackgroundAlpha =  0.5) 
```

Observando visualmente la serie de tiempo se puede ver que no tiene un efecto de tendencia y para verificar si cuenta con estacionalidad se hará un algunas pruebas visuales con las que cuenta el software R.

```{r}
seasonplot(vicep_serie)
monthplot(vicep_serie)
```


## Datos de entrenamiento y test

Para efectos de poder obtener un modelo de suavizamiento óptimo y lo más preciso posible, se dividirá la serie de tiempo en dos, los cuales son:

* Datos de entrenamiento: 

Se tomará en cuenta los datos desde enero de 1991 hasta diciembre de 2019.

```{r}
vicep_serie_ent<-ts(vicep$gas_natural,start = c(1990,1),end = c(2019,12), frequency=12)
```

* Datos de test.

Se tomará en cuenta los datos desde enero de 2020 hasta julio de 2021.

```{r}
vicep_serie_test<-ts(vicep$gas_natural[361:379],start = c(2020,1), frequency=12)
```

## Estimación

Se estimaran dos modelos posibles para el conjunto de datos de entrenamiento, tomando en cuenta que nuestra serie de tiempo como se pudo concluir tiene tendencia aditiva y posiblemente no tiene estacionalidad.

### Modelo 1

Para este primer modelo, se estimarán los datos con el método de Holt dos parámetros o también llamado suavizamiento exponencial doble, esto debido a que la serie de tiempo cuenta con tendencia aditiva y posiblemente no tiene estacionalidad. 

La estimación se hará estimando dos parámetros de suavizamiento $\alpha$ y $\beta$. El software R cuenta con la función $HoltWinters()$ que encuentra los valores óptimos de los parámetros, en este caso para el $\alpha$ y $\beta$.

```{r}
mod1_vicep_serie_ent<-HoltWinters(vicep_serie_ent,gamma = F)
mod1_vicep_serie_ent


```

### Modelo 2

Para este segundo modelo, se estimarán los datos con el método de Holt-Winters o también llamado suavizamiento exponencial triple, esto debido a que la serie de tiempo cuenta con tendencia aditiva y posiblemente estacionalidad.

La estimación se hará estimando tres parámetros de suavizamiento $\alpha$, $\beta$ y $\gamma$. El software R cuenta con la función $HoltWinters()$ que encuentra los valores óptimos de los parámetros, en este caso para el $\alpha$, $\beta$ y $\gamma$.

```{r}
mod2_vicep_serie_ent<-HoltWinters(vicep_serie_ent)
mod2_vicep_serie_ent
```


## MSE y MAPE

Se calculará el cuadrado medio del error MSE y el Porcentaje de error absoluto medio MAPE, para ambos modelos.

### Cuadrado Medio del Error MSE

**Modelo 1. Modelo Holt dos parámetros**

```{r}
mse1<-mod1_vicep_serie_ent$SSE/length(mod1_vicep_serie_ent$x)
```

Para el modelo de Holt dos parámetros el cuadrado medio del error MSE es igual a `r mse1`

**Modelo 2. Modelo Holt-Winters**

```{r}
mse2<-mod2_vicep_serie_ent$SSE/length(mod1_vicep_serie_ent$x)
```

Para el modelo de Holt-Winters el cuadrado medio del error MSE es igual a `r mse2`

### Porcentaje de error absoluto medio MAPE

**Modelo 1. Modelo Holt dos parámetros**

```{r}
mape1<-mape(mod1_vicep_serie_ent$x,mod1_vicep_serie_ent$fitted[,1])
```

Para el modelo de Holt dos parámetros el porcentaje de error absoluto MAPE es igual a `r mape1`

**Modelo 2. Modelo Holt-Winters**

```{r}
mape2<-mape(mod2_vicep_serie_ent$x,mod2_vicep_serie_ent$fitted[,1])
```

Para el modelo de Holt-Winters el porcentaje de error absoluto MAPE es igual a `r mape2`


## Gráfico de la serie observada y ajustada

## Predicción para datos de test

## MAPE para datos de test

## Predicción final




