---
output: html_document
editor_options: 
  chunk_output_type: console
---

# Gasto en la exportación de bienes y servicios del producto interno bruto a precios constantes

## Descripción 

### Datos

El Producto Interno Bruto (PIB), es es un indicador que nació en una de las peores etapas que sufrió la economía mundial en 1934. En esta época debido al denominado *CRACK*^[Caída del mercado de valores en la historia de la Bolsa en Estados Unidos, teniendo un alcance global y una larga duración de sus secuelas.] de 1929, donde existía una recesión mundial que afectaba a todos los países desarrollados, el economista Simon Kuznets presentó un informe al Congreso de los Estados Unidos cuyo título fue ``Ingreso Nacional 1929-1932'', en ese informe se desarrollo por primera vez el concepto del PIB, que se presentó como indicador para medir los ingresos de la economía de un país^[ https://www.deudaexterna.es/quien-invento-el-producto-interior-bruto-pib/].

En esta sección específicamente se estudiará la serie histórica del producto interno bruto PIB a precios constantes pero del gasto en las exportaciones de bienes y servicios de Bolivia.


### Periodo de estudio

La serie de tiempo esta con periodicidad anual, comprendidos desde 1980 hasta 2020, teniendo en total 41 observaciones.

### Fuente de datos

La información de la serie histórica del PIB de Bolivia se puede encontrar en la página oficial del Instituto Nacional de Estadística (INE)^[www.ine.gob.bo], sección de "Estadísticas Económicas" y subsección "Cuentas nacionales/ Producto Interno Bruto Anual/ Serie histórica del Producto Interno Bruto". Específicamente se puede descargar los datos por tipo de gasto en formato establecido por la institución en excel del siguiente enlace: (https://nube.ine.gob.bo/index.php/s/mtxhzlHWVbkCfOk/download), donde se podrá encontrar el gasto de exportaciones de bienes y servicios.

Para fines prácticos se puso la variable en estudio en formato *.txt, el cual puede ser descargado del siguiente enlace (https://raw.githubusercontent.com/bladimir-morales/series_de_tiempo/main/data/exportacion.txt).

## Gráfico

```{r}
url<-"https://raw.githubusercontent.com/bladimir-morales/series_de_tiempo/main/data/exportacion.txt"
exportacion<-read.table(url,head=T)
exportacion_serie<-ts(exportacion$exportacion ,start = c(1980),frequency = 1)

autoplot(exportacion_serie,series = "Gasto de exportación")+
  ggtitle("Gasto de exportaciones de bienes y servicios del PIB \n(precios constantes)  Bolivia: 1980 a 2020 ")+
  xlab("Año")+ylab("miles de bolivianos")+
  scale_color_manual(values="#2B7DFF")
```

En el gráfico visualmente se puede observar que la serie de tiempo en estudio tendría tendencia aditiva creciente hasta 2014 y luego desde el 2015 una tendencia decreciente, como es una serie anual no presenta estacionalidad. Pero para determinar de mejor forma estos efectos se hará un análisis de gráficos de tendencia.

### Tendencia

Para obtener la tendencia de la serie de tiempo, se aplicará una media móvil de orden 3.

```{r}
ma_exportacion_serie<-ma(exportacion_serie,order = 3)

autoplot(exportacion_serie,series = "Gasto de exportación")+
  autolayer(ma_exportacion_serie,series="Tendencia")+
  ggtitle("Tendencia del Gasto de exportaciones de bienes y servicios del PIB")+
  xlab("Año")+ylab("miles de bolivianos")+
  scale_color_manual(values=c("#A4C4FC","#E80808"))
```

Con la media móvil de orden 3 se puede observar en el gráfico la tendencia aditiva de la serie de tiempo creciente hasta el 2014 y a partir del 2015 va descendiendo, según el economista Jose Gabriel Espinosa explica que las exportaciones bolivianas se concentraron tanto en ciertos productos y mercados, que aumentaron la vulnerabilidad de la economía a contextos com el que se vio con la caída de los precios de las materias primas.

Las exportaciones de hidrocarburos llegaron a mantener un crecimiento constante hasta 2013 reportando un valor de 6.624 millones de dólares, pero, después, declinaron hasta registrar un valor exportado de 3.972 millones de dólares en 2015 y se constituyó en el rubro más afectado por la caída de los precios internacionales.   

Los minerales tampoco se quedaron atrás en el dudoso ranking de caídas. El valor de las exportaciones cayó en 2013 y 2014 por la caída del precio internacional de  este rubro. Toda esta información se puede ver a mayor detalle en el reportaje del sitio web del periodico "Los Tiempos"^[https://www.lostiempos.com/actualidad/economia/20160803/decada-repunte-exportaciones-se-desploman].

**Conclusión:**  
Se puede concluir entonces con un análisis visual que la serie en estudio del gasto de exportaciones de bienes y servicios del PIB de Bolivia cuenta con tendencia aditiva creciente hasta el 2014 y a partir del 2015 decreciente.

## Datos de entrenamiento y test

Para efecto de obtener un modelo óptimo y lo más preciso posible, se dividirá la serie de tiempo en dos conjuntos:

* Conjunto de datos de entrenamiento: 

Se tomará en cuenta los datos desde 1980 hasta 2017, contando con 38 observaciones.

* Conjunto de datos de test.

Se tomará en cuenta los datos desde el 2018 hasta 2020, contando con 3 observaciones.

En el siguiente gráfico se puede observar la serie de entrenamiento y de test.

```{r}
exportacion_serie_ent<-ts(exportacion$exportacion,start = c(1980),end = c(2017), frequency=1)
exportacion_serie_test<-ts(exportacion$exportacion[39:41],start = c(2018), frequency=1)

autoplot(exportacion_serie_ent,series = "Gasto exportación \nentrenamiento")+
  autolayer(exportacion_serie_test,series="Gasto exportación \ntest")+
  ggtitle("Conjunto de entrenamiento y test del Gasto de exportaciones de bienes y servicios del PIB")+
  xlab("Año")+ylab("miles de bolivianos")+
  scale_color_manual(values=c("#469F4B","#A462EF"))
```

## Estimación

Para efectos prácticos se estimará dos modelos para el conjunto de datos de entrenamiento en este caso un modelo de Holt y un Holt dos parámetros, tomando en cuenta que nuestra serie de tiempo como se pudo observar solo cuenta con tendencia, por tal motivo no seria correcto utilizar un modelo de Holt o Holt-Winters ya que cada uno corresponde cuando la serie de tiempo no tiene tendencia ni estacionalidad y el otro cuando tiene tendencia y estacionalidad, pero como se mencionó para efectos prácticos se utilizarán dos modelos.

### Modelo 1

Para este modelo, se estimarán los datos con el método de Holt o también llamado suavizamiento exponencial simple, esto solo para efectos prácticos 

La estimación se hará estimando un parámetro de suavizamiento $\alpha$. El software R cuenta con la función $HoltWinters()$ que encuentra los valores óptimos de los parámetros, en este caso para el $\alpha$.

```{r}
mod1_exportacion_serie_ent<-HoltWinters(exportacion_serie_ent,beta=F,gamma = F)
mod1_exportacion_serie_ent
```

### Modelo 2

Para este segundo modelo, se estimarán los datos con el método de Holt dos parámetros o también llamado suavizamiento exponencial doble, esto debido a que la serie de tiempo cuenta con tendencia.

La estimación se hará estimando dos parámetros de suavizamiento $\alpha$ y $\beta$. El software R cuenta con la función $HoltWinters()$ que encuentra los valores óptimos de los parámetros, en este caso para el $\alpha$ y $\beta$.

```{r}
mod2_exportacion_serie_ent<-HoltWinters(exportacion_serie_ent,gamma = F)
mod2_exportacion_serie_ent
```


## MSE y MAPE

Se calculará el cuadrado medio del error MSE y el Porcentaje de error absoluto medio MAPE, para ambos modelos.

### Cuadrado Medio del Error MSE

**Modelo 1. Modelo Holt (suavizamiento exponencial simple)**

```{r}
mse1<-mod1_exportacion_serie_ent$SSE/length(mod1_exportacion_serie_ent$x)
mse1
```

Para el modelo de Holt  el cuadrado medio del error MSE es igual a `r mse1`

**Modelo 2. Modelo Holt dos parámetros (suavizamiento exponencial doble)**

```{r}
mse2<-mod2_exportacion_serie_ent$SSE/length(mod2_exportacion_serie_ent$x)
mse2
```

Para el modelo de Holt dos parámetros el cuadrado medio del error MSE es igual a `r mse2`

### Porcentaje de error absoluto medio MAPE

**Modelo 1. Modelo Holt (suavizamiento exponencial simple)**

```{r}
mape1<-mape(mod1_exportacion_serie_ent$x,mod1_exportacion_serie_ent$fitted[,1])
mape1
```

Para el modelo de Holt el porcentaje de error absoluto MAPE es igual a `r mape1`

**Modelo 2. Modelo Holt dos parámetros (suavizamiento exponencial doble)**

```{r}
mape2<-mape(mod2_exportacion_serie_ent$x,mod2_exportacion_serie_ent$fitted[,1])
mape2
```

Para el modelo de Holt dos parámetros el porcentaje de error absoluto MAPE es igual a `r mape2`

### Decisión de modelo apropiado

Como se pudo observar el MSE y el MAPE del modelo Holt dos parámetros es menor al del modelo de Holt, por tal motivo nos quedamos con el modelo de suavizamiento exponencial doble.

## Gráfico de la serie observada y ajustada

Para el siguiente gráfico se utilizará el modelo de Holt para ajustar la serie de tiempo del conjunto de entrenamiento.

```{r}
autoplot(exportacion_serie,series = "Gasto de exporación")+
  autolayer(mod2_exportacion_serie_ent$fitted[,1],series="Holt dos parámetros")+
  ggtitle("Gasto de exporación del PIB y Estimaicón con el Método de Holt dos parámetros")+
  xlab("Año")+ylab("miles de bolivianos")+
  scale_color_manual(values=c("#A4C4FC","#FF0000"))
```

## Predicción para datos de test

Con el modelo de Holt se predicirá los 3 datos restantes del conjunto de test a partir de los datos de entrenamiento. Con el software R se halla estos datos de predicción con sus respectivos intervalos.

```{r}
pred_mod2_exportacion_serie_ent<-forecast(mod2_exportacion_serie_ent,3)
summary(pred_mod2_exportacion_serie_ent)
```

En el siguiente gráfico se puede observar de mejor manera los datos de predicción del conjunto de test, el conjunto de entrenamiento y  el conjunto de test de la serie de tiempo en estudio.

```{r}
autoplot(exportacion_serie,series = "Gasto de exportación")+
  autolayer(mod2_exportacion_serie_ent$fitted[,1],series="Holt dos parámetros")+
  autolayer(pred_mod2_exportacion_serie_ent$mean,series="Predicción")+
  ggtitle("Gasto de exporación del PIB y Estimaicón con el Método de Holt dos parámetros")+
  xlab("Año")+ylab("miles de bolivianos")+
  scale_color_manual(values=c("#A4C4FC","#E80808","#189B0D"))
```

## MAPE para datos de test

Ahora se hallará el porcentaje de error absoluto medio MAPE de los datos de test con los datos de predicción a partir del modelo de Holt dos parámetros

```{r}
mape_test<-mape(exportacion_serie_test,pred_mod2_exportacion_serie_ent$mean)
mape_test
```

El MAPE para el conjunto de test es igual a `r mape_test`, se puede ver que es mayor al MAPE del conjunto de entrenamiento (`r mape2`). Esto puede ser respuesta a que el último año vale decir el 2020 tuvo una caida bastante fuerte las exportaciones que posiblemente sea por la pandemia de la Covid-19 que actualmente atraviesa nuestro planeta.

## Predicción final

Finalmente se considerará todas las observaciones de la serie de tiempo del gasto en la exportación de bienes y servicios del producto interno bruto a precios constantes se Bolivia para poder predecir 5 años adelante, vale decir para el año 2021 al 2025. Hacer notar que al tratarse de una serie anual estimar bastantes años no serán muy confiables los últimos años estimados.

```{r}
modfin_exportacion_serie<-HoltWinters(exportacion_serie,gamma = F)
pred_modfin_exportacion_serie<-forecast(modfin_exportacion_serie,5)
```

También se puede obtener con el softare R un resumen del modelo aplicado en este caso Holt dos parámetros.

```{r}
summary(pred_modfin_exportacion_serie)
```

Se puede observar que el MAPE bajo el modelo de Holt dos parámetros de todas las observaciones es mayor que el MAPE de los datos de entrenamiento con una diferencia de $0.4739897$ puntos porcentuales. 

Por lo tanto se esperaría que para el año 2021 se tenga un gasto en la exportación de bienes y servicios del producto interno bruto a precios constantes en Bolivia de $9,485,586.00$ miles de bolivianos.

Para efectos visuales se presenta en el siguiente gráfico la serie original, la serie ajustada con el modelo de Holt dos parámetros y las predicciones con sus respectivos intervalos.

```{r}
autoplot(exportacion_serie,series = "Gasto de exportación")+
  autolayer(modfin_exportacion_serie$fitted[,1],series="Holt dos parámetros")+
  autolayer(pred_modfin_exportacion_serie,series="Predicción")+
  ggtitle("Gasto de exportación y Estimación por el Método de Holt dos parámetros más predicción")+
  xlab("Año")+ylab("miles de bolivianos")+
  scale_color_manual(values=c("#A4C4FC","#E80808","#189B0D"))
```

Para visualizar de mejor manera la predicción se tomará en cuenta los datos desde el año 2010.

```{r}
autoplot(exportacion_serie,series = "Gasto de exportación")+
  autolayer(modfin_exportacion_serie$fitted[,1],series="Holt dos parámetros")+
  autolayer(pred_modfin_exportacion_serie,series="Predicción")+
  ggtitle("Gasto de exportación y Estimación por el Método de Holt dos parámetros más predicción")+
  xlab("Año")+ylab("miles de bolivianos")+
  xlim(2010,2025)+
  scale_color_manual(values=c("#A4C4FC","#E80808","#189B0D"))
```

## Conclusiones

En esta sección se estudio la serie temporal anual del gasto en la exportación de bienes y servicios del producto interno bruto a precios constantes en Bolivia, desde el año 1980 hasta el 2020, teniendo en total 41 observaciones, se pudo determinar la existencia de tendencia creciente hasta el 2014 y a partir del 2015 decreciente.

Al ajustar la serie se propuso para efectos de práctica un modelo de Holt y un Holt dos parámetros (suavizamiento exponencial doble), al hallar el cuadrado medio del error MSE y el porcentaje de error absoluto medio MAPE se pudo determinar y decidir que el modelo óptimo para este estudio era el Holt dos parámetros asumiendo así que la serie aparte de contar con tendencia.

Una vez ajustado los datos con el modelo óptimo se hizo las predicciones a 5 años posteriores a los conocidos teniendo un gasto aproximado para la gestión 2021 de $9,485,586.00$ miles de bolivianos, mencionar también que los años posteriores de predicción cuentan con poca confiabilidad debido a que como se trata de una serie anual, se tiene que tomar muchos otros aspectos externos en cuenta como políticas públicas, acciones gubernamentales o tal vez crisis a nivel mundial, por tal motivo consideramos que la predicción para la gestión 2021 tendría mas probabilidad de confiabilidad.



