---
title: "Suavizamiento Exponencial y Medias Móviles"
subtitle: "Trabajo 1. Análisis de Series de Tiempo"
author: "Bladimir Valerio Morales Torrez"
date: "Octubre 2021"
output: 
  html_document:
      toc: yes
      toc_float: yes
      number_section: yes
editor_options: 
  chunk_output_type: console
---

```{r setup, include=FALSE}
knitr::opts_chunk$set(echo = TRUE,warning = F,message = F)
library(readxl)
library(tidyverse)
library(dygraphs)
library(fpp)
library(forecast)
```

```{r include=FALSE}
mape<-function(y,f){
  pe<-((y-f)/y)
  mape1<-(sum(abs(pe))/length(y))*100
  return(mape1)
}
```
\newpage

# Introducción

Para este primer trabajo de análisis de series de tiempo se aplicarán técnicas de modelamiento en series temporales, como las medias móviles con diferente orden y los métodos de suavizamiento exponencial simple, doble y triple o también conocidos como modelos de Holt, Holt dos parámetros y Holt-Winters respectivamente.

Las series de tiempo a aplicarse son:

* Indicador de inflación de Bolivia (enero 2014 a septiembre 2021).

* Gasto en la exportación de bienes y servicios del producto interno bruto a precios constantes (1980 a 2020).

* Indice de consumo de agua potable ICAP (enero 1990 a julio 2021).

Se puede encontrar el repositorio de datos y del informe en el siguiente enlace (https://github.com/bladimir-morales/series_de_tiempo).

Se puede visualizar el presente informe en formato pdf, en el siguiente enlace:

- https://bladimir-morales.github.io/series_de_tiempo/trabajo1.pdf

Se puede visualizar el presente informe en formato html, en el siguiente enlace:

- https://bladimir-morales.github.io/series_de_tiempo/trabajo1.html


```{r child='seccion1.Rmd'}
```

```{r child='seccion2.Rmd'}
```

```{r child='seccion3.Rmd'}
```

```{r include=FALSE}
#rmarkdown::render("trabajo1.Rmd")
```


